【裁判字號】    89,台上,1394
【裁判日期】    890316
【裁判案由】    違反著作權法等罪
【裁判全文】
最高法院刑事判決                              八十九年度台上字第一三九四號
    上  訴  人  乙○○
                甲○○
右上訴人等因違反著作權法等罪案件，不服台灣高等法院台南分院中華民國八十六年
十一月十一日第二審更審判決（八十六年度上更(二)字第三四二號，起訴案號：台灣台
南地方法院檢察署八十三年度偵字第七一五、二○五五、三○○八號），提起上訴，
本院判決如左：
    主  文
原判決關於乙○○部分撤銷，發回臺灣高等法院臺南分院。
其他上訴駁回。
    理  由
壹、乙○○部分：
本件原判決認定上訴人乙○○係設於臺南縣永康市○○○路六三五號「承一生鮮超級
市場」之負責人，上訴人甲○○則以販賣錄影帶為業。二人共同基於販售仿（盜）錄
之錄音帶及ＣＤ唱片以牟利之犯意聯絡。約定由甲○○負責供應貨源，擺設於乙○○
所經營之超市攤位，由乙○○代售。販賣所得之價金，由乙○○每捲抽取新台幣（下
同）十五至二十元之利潤。先由甲○○向某不知名之人以每捲五十元至六十元之價格
，販入如原判決附表(一)、(二)、(三)所示之擅自重製之錄音帶及ＣＤ唱片，而侵害藍與黑
唱片有限公司等十五家發行公司享有之著作權，及侵害於同一商品使用相同於如原判
決附表(四)所示商標圖樣。復自八十二年十月十六日起，將之陳列於乙○○所經營之前
述承一生鮮超市永康店，及台南市○○路一八九號承一生鮮超市公園店攤位，而連續
出售於不特定之多數人。且利用乙○○所僱用之已滿十八歲員工與顧客結帳，以資牟
利，並賴以維生資為常業。其間於八十二年十一月四日，經告訴人點將股份有限公司
等公司委託之安邦偉前往承一生鮮超市永康店及公園店，分別以每捲九十元之價格購
得如原判決附表(一)所示之盜版錄音帶六捲，並向檢察官提出檢舉。嗣由檢察官於八十
三年二月三日會同警員前往承一生鮮超市永康店及公園店搜索，扣得如原判決附表(二)
、(三)所示之盜錄音帶八百六十二捲、仿錄錄音帶六百三十二捲及盜錄之ＣＤ八片等情
。因而撤銷第一審判決，改判依想像競合犯關係從一重論處上訴人等共同以明知為侵
害著作權之物而意圖營利而交付為常業罪刑，固非無見。
惟查，(一)、原判決認定上訴人等係自八十二年十月十六日起，在乙○○所經營之承一
生鮮超市永康店及公園店攤位，陳列販售前述仿（盜）錄音帶及ＣＤ唱片等情。無非
係以乙○○在警訊時供稱，其係自八十二年十月十六日開始進貨販售等語，為其憑據
（見警卷(一)第一頁反面）。惟甲○○於警訊及偵查中則分別供稱，其係於八十三年元
月初或中旬，開始在承一生鮮超市擺設販賣上開錄音帶等語（見警卷(二)第七頁、第七
一五號偵查卷第五十一頁）。其二人對於何時開始陳列販售上開仿（盜）錄之錄音帶
，彼此所供不一。且卷查檢察官接獲本案檢舉後，曾指示台南縣警察局永康分局派員
先後於八十二年十二月十六日，及同年月十八日前往「承一生鮮超級市」永康店搜索
結果，並未發現該處有陳列或販賣仿（盜）錄之錄音帶之犯行或證物，有台灣台南地
方法院檢察署函、臺南縣警察局永康分局函、搜索扣押證明筆錄及違反社會秩序維護
法案件現場紀錄等附卷可稽（見八十二年度他字第一四八二號偵查卷第四至十頁）。
倘上訴人等係自八十二年十月十六日起，即在承一生鮮超市永康店陳列販售該等仿（
盜）錄音帶及ＣＤ唱片，何以其二人對開始販售之日期彼此所述不一？而警方於前揭
時間二度前往搜索結果，竟一無所獲？究竟原因何在？攸關本件犯罪時間之認定，自
有加以查明之必要。原審對此未予詳查，亦未說明對於上訴人等前開不同供述取捨之
理由，遽認乙○○、甲○○二人係自八十二年十月十六日起，在承一生鮮超市永康店
陳列販售該等仿（盜）錄音帶及ＣＤ唱片，自有調查未盡及理由不備之違法。(二)、上
訴人乙○○於本案始終否認明知甲○○在其店中所擺設販賣者係仿、盜錄及侵害他人
商標權之錄音帶及ＣＤ唱片；於警訊及原審發回前審並辯稱，其對錄音帶並不熟悉，
不知如何分辨真偽，當初曾訊問甲○○該錄音帶是否合法，甲○○告以絕對是合法之
錄音帶等語，並提出每捲單價標示為六十九元之合法授權翻唱錄音帶二捲為證（見警
卷(二)第四頁反面、第五頁、原審上訴卷第一二一頁背面、第一二二頁正面）。而甲○
○於警訊及發回前審亦供稱，其每捲錄音帶買入五十元，賣予乙○○六十元，每販售
一捲錄音帶由店方（即乙○○）抽取十至十五元不等之傭金等語（見警卷(二)第七頁、
原審上訴卷第一○五頁、第一一五頁反面）。倘渠等所述屬實，則乙○○以六十元之
價格向甲○○購入，或每捲抽取十元至十五元許之利潤，似與一般販售合法錄音帶之
利潤差距不大。可否遽認其主觀上有故意藉販售盜版錄音帶及ＣＤ唱片而牟取非法暴
利之情形，猶不無審酌餘地。究竟乙○○前述辯解是否屬實？一般合法授權錄音帶之
市價及商店販售之合理利潤大致若干？甲○○事先是否有向乙○○保證所販售者係合
法之錄音帶？以上各點與判斷乙○○是否明知上述錄音帶及ＣＤ唱片為非法仿（盜）
錄製品有關，自有詳予審究之必要。原判決雖認乙○○所辯不足採信，然其理由僅係
就乙○○是否有親自與甲○○接洽販賣上揭錄音帶，以及其對於所經營超市販賣貨物
之來源、採購、利潤有無參與過問等情加以說明。對於乙○○所辯不知上述錄音帶等
物為非法仿（盜）錄製品，以及所提出之每捲單價標示六十九元之合法授權翻唱錄音
帶二捲，則未具體說明其不予採取之理由，其理由已有不備。且其理由雖謂甲○○於
原審否認曾向乙○○保證所販賣者係正版錄音帶，並於括號內註明其依據為原審上訴
卷第九十三頁、第一○一頁。然查原審筆錄及原判決所引之上開筆錄內容，均無甲○
○上開供述之記錄；則原判決執以為上開論斷之依據，亦有證據上理由矛盾之違法，
併有可議。(三)、按犯修正前著作權法第九十一條至第九十五條之罪者，其供犯罪所用
或因犯罪所得之物，沒收之，同法第九十八條定有明文。修正前著作權法上開沒收之
規定，係採義務沒收主義，故因違反修正前著作權法第九十一條至第九十五條犯罪所
得之財物，不以當場搜獲扣押者為限，如不能證明已滅失，均應宣告沒收。原判決既
認定上訴人乙○○出售侵害他人著作權之錄音帶以牟利而觸犯前揭罪名，則其因犯罪
所得之財物若干？已否滅失？自應詳細調查，明白認定，以為是否宣告沒收之依據。
乃原判決就此疏未調查，亦未說明何以未予宣告沒收之理由，難謂無調查未盡及理由
不備之違法。以上或為上訴意旨所指摘，或為本院得依職權調查之事項，應認原判決
關於乙○○部分仍有撤銷發回之原因。又著作權法已於八十七年一月二十一修正公布
，更審時應注意新舊法比較適用，併此敘明。
貳、甲○○部分：
查第三審上訴書狀，應敘述上訴之理由，其未敘述者，得於提起上訴後十日內補提理
由書於原審法院。已逾上述期間，而於第三審法院未判決前仍未提出上訴理由書狀者
，第三審法院應以判決駁回之，刑事訴訟法第三百八十二條第一項、第三百九十五條
後段分別規定甚明。本件上訴人甲○○因違反著作權法等罪案件，不服原審判決，於
民國八十八年十一月二十八日提起上訴，並未敘述理由。迄今逾期已久，於本院未判
決前仍未提出，依上開規定，其上訴自非合法，應予駁回。
據上論斷，應依刑事訴訟法第三百九十五條後段、第三百九十七條、第四百零一條，
判決如主文。
中      華      民      國    八十九    年      三      月     十六     日
                              最高法院刑事第八庭
                                  審判長法官  吳  雄  銘
                                        法官  池  啟  明
                                        法官  石  木  欽
                                        法官  郭  毓  洲
                                        法官  吳  三  龍
      右正本證明與原本無異
                                              書  記  官
中      華      民      國    八十九    年      三      月    二十一    日


司法院資訊處製作；財團法人民間司法改革基金會備份。
